臺灣高雄地方法院刑事判決　　　　　　　　　　　　　九十年度訴字第二一二八號
　　公　訴　人　臺灣高雄地方法院檢察署檢察官
　　被　　　告　甲○○
　　選任辯護人　林慶雲
　　　　　　　　楊靖儀
　　　　　　　　許瑜容
右列被告因違反稅捐稽徵法等案件，經檢察官聲請簡易判決處刑（九十年度偵字第七
九七六號），本院高雄簡易庭認不宜依簡易程序審理，移由本院依通常程序審理，茲
判決如左：
    主  文
甲○○商業經辦會計人員，以明知為不實之事項，而填製會計憑證，累犯，處有期徒
刑肆月，如易科罰金，以參佰元折算壹日。
    事  實
一、甲○○曾於民國八十五年間，因違反公平交易法案件，經台灣高等法院高雄分院
    判處有期徒刑五月確定，甫於八十六年五月八日易科罰金執行完畢，仍不知警惕
    。於八十七年間擔任設址於高雄市○○街二八號「名成有限公司」（以下簡稱名
    成公司）之經辦會計人員，亦為從事業務之人。其明知乙○○於民國八十七年一
    月至六月間，並未在名成公司任職，並領取任何薪資，竟於八十八年間某日，基
    於幫助納稅義務人名成公司逃漏稅捐之犯意，於名成公司八十七年度各類所得扣
    繳暨免扣繳憑單（下稱扣繳憑單）之會計憑證，登載乙○○計領取二十一萬九千
    元之薪資。同時利用不知情之會計師事務所人員在該公司業務上製作之中華民國
    八十七年度營利事業所得稅結算申報書（下稱結算申報書）內登載該項不實之內
    容，計浮列薪資二十一萬九千萬元，再利用不知情之會計師事務所人員持該扣繳
    憑單及結算申報書，向財政部高雄市國稅局申報名成公司八十七年度營利事業所
    得之營業費用之薪資部分支出，並以此詐術幫助名成公司逃漏八十七年度營利事
    業所得稅計五萬四千七百五十元，足以生損害於乙○○及稅捐機關課稅之正確性
    。
二、案經乙○○檢舉由財政部高雄市國稅局函送臺灣高雄地方法院檢察署檢察官偵查
    起訴。
    理  由
一、訊據被告甲○○對於右揭犯罪事實均坦承不諱（見本院九十一年四月二十四日審
    理筆錄），核與證人乙○○證述之情節相符，復有扣繳憑單及結算申報書各一紙
    附卷可稽。而名成公司虛報乙○○八十七年度薪資所得二十一萬九千元，因而逃
    漏該年度之營利事業所得稅為五萬四千七百五十元，並有財政部高雄市國稅局九
    十一年三月五日財高國稅法字第○九一○○一一七九八號函一份在卷可按。本件
    事證明確，被告犯行堪以認定。
二、按被告係名成公司之會計，為經辦會計之人員及從事業務之人，而營利事業填報
    扣繳憑單，乃附隨其業務而製作，係屬業務上所掌之文書（最高法院七十年九月
    二十一日七十年度第九次刑事庭會議決議同此見解）；另扣繳憑單係扣繳義務人
    將給付總額及扣繳稅額彙報供稽徵機關查核之用，亦屬商業會計法第十五條第一
    款、第十六條第二款所定之會計憑證；而營利事業所得稅結算申報書係附隨被告
    之會計業務而作成之文書。被告既明知乙○○未向名成公司領取任何薪資，竟仍
    浮報工資為二十一萬九千元，偽造不實之扣繳憑單及結算申報書向財政部高雄市
    國稅局申報，足以生損害於乙○○及稅捐機關核稅之正確性，並幫助納稅義務人
    名成公司逃漏稅捐。核其所為，係犯商業會計法第七十一條第一款之明知不實事
    項填製會計憑證罪，刑法第二百十五條、第二百十六條之行使業務登載不實文書
    罪，稅捐稽徵法第四十三條第一項之幫助逃漏稅捐罪。
    （一）公訴人就被告偽造不實扣繳憑單之犯行，認僅涉犯刑法第二百十五條之業
          務登載不實文書罪，惟查，扣繳憑單係屬商業會計法所稱之會計憑證，已
          如前述，是被告此部分之犯行，尚構成違反商業會計法第七十一條第一款
          之罪，檢察官此部分容有誤會，其起訴法條應予變更。另被告係名成公司
          之會計經辦人員，並非名成公司之負責人，從而被告既非稅捐稽徵法第四
          十一條所稱之納稅義務人，亦不適用稅捐稽徵法第四十七條公司負責人轉
          嫁刑罰之規定。且稅捐稽徵法第四十三條之幫助犯第四十一條之罪，為稅
          捐稽徵法之特別規定，與刑法上幫助犯之具絕對從屬性者不同，不必有正
          犯之存在亦能成立該罪（最高法院七十二年度台上字第三九七二號判決亦
          同此見解）。是有關名成公司逃漏稅捐之部分，被告所為應係構成同法第
          四十三條第一項之幫助逃漏稅捐罪，公訴人認係構成同法第四十一條之罪
          ，亦有誤會，其起訴法條亦應予變更，均合先敘明。
    （二）被告明知不實事項填製扣繳憑單之會計憑證行為，雖同時觸犯刑法第二百
          十五條之業務登載不實文書罪及商業會計法第七十一條第一款之明知不實
          事項填製會計憑證罪，惟商業會計法第七十一條第一款係刑法第二百十五
          條之特別規定，自應優先適用，依商業會計法第七十一條第一款之明知不
          實事項填製會計憑證罪論處。又被告明知不實事項而仍登載於其業務上製
          作之結算申報書並據以申報稅捐持以行使，其登載不實之行為乃行使行為
          之階段行為，應為行使之行為所吸收，不再論罪。被告所為上開明知不實
          事項填製會計憑證罪、行使業務上登載不實文書罪及幫助逃漏稅捐罪間，
          具有方法與目的之牽連關係，應依刑法第五十五條後段之規定，從一重之
          填製不實會計憑證罪處斷。被告利用不知情之會計事務所人員為之，係間
          接正犯。
    （三）又被告曾於八十五年間，因違反公平交易法案件，經台灣高等法院高雄分
          院判處有期徒刑五月確定，甫於八十六年五月八日易科罰金執行完畢，此
          有台灣高等法院被告全國前案紀錄表及台灣高雄地方法院檢察署刑案資料
          查註紀錄表各一份在卷可佐，其前受有期徒刑之執行完畢後，五年內再犯
          本件最重本刑為有期徒刑以上之罪，為累犯，應依刑法第四十七條之規定
          ，依法加重其刑。另稅捐稽徵法第四十三條之「幫助犯第四十一條之罪」
          ，為稅捐稽徵法之特別規定，屬於一獨立之犯罪型態，與刑法上幫助犯之
          具絕對從屬性者不同，不必有正犯之存在亦能成立犯罪，自不得適用「從
          犯之處罰得按正犯之刑減輕之」規定，併此敘明。爰審酌被告幫助他人逃
          漏稅捐，非但損及乙○○之權益，亦影響國家稅捐課稅之正確性，顯具有
          惡性，但其逃漏稅捐之稅額僅五萬四千七百五十元，且犯罪後坦承犯行，
          態度尚稱良好等一切情狀，量處如主文所示之刑，並諭知易科罰金之折算
          標準。至被告所製作不實之營利事業所得稅結算申報書及薪資所得扣繳憑
          單，業經被告呈交財政部高雄市國稅局，編為該局之卷證，已非被告所有
          ，亦不併為沒收之宣告。
三、按被告犯罪後，刑法第四十一條第一項，已於九十年一月十日修正公布，並於同
    月十二日生效施行，其修正後規定為「犯最重本刑為五年以下有期徒刑之罪，而
    受六月以下有期徒刑或拘役之宣告，因身體、教育、職業或家庭之關係或其他正
    當事由，執行顯有困難者，得以一元以上三元以下折算一日，易科罰金。但確因
    不執行所宣告之刑，難收矯正之效，或難以維持法秩序者，不在此限。併合處罰
    之數罪，均有前項情形，其應執行之刑逾六月者，亦同。」而舊法僅規定為「犯
    最重本刑為三年以下有期徒刑之罪，而受六月以下有期徒刑或拘役之宣告，因身
    體、教育、職業或家庭之關係，執行顯有困難者，得以一元以上三元以下折算一
    日，易科罰金。」比較新舊法之結果，以新法有利於被告，依刑法第二條第一項
    前段之規定，自應適用最有利於被告之新法，即裁判時修正後之刑法第四十一條
    第一項之規定，附此敘明。
據上論斷，應依刑事訴訟法第二百九十九條第一項前段、第三百條，稅捐稽徵法第四
十三條第一項，商業會計法第七十一條第一款，刑法第十一條、第二條第一項前段、
第二百十六條、第二百十五條、第五十五條、第四十七條、第四十一條第一項，罰金
罰鍰提高標準條例第一條前段、第二條，判決如主文。
中      華      民      國      九十一    年      五      月    三      日
                               臺灣高雄地方法院刑事第二庭
                                   審判長法  官  宋明中
                                         法  官  劉定安
                                         法  官  高英賓
右正本證明與原本無異。
如不服本判決，應於判決送達後十日內，向本院提出上訴狀。
                                         書記官  林雯琪
中      華      民      國      九十一    年      五      月    三      日
附錄本案判決論罪科刑法條：
稅捐稽徵法第四十一條：
納稅義務人以詐術或其他不正當方法逃漏稅捐者，處五年以下有期徒刑、拘役或科或
併科新臺幣六萬元以下罰金。
稅捐稽徵法第四十三條
 (教唆或幫助逃漏稅捐等之處罰)
教唆或幫助犯第四十一條或第四十二條之罪者，處三年以下有期徒刑、拘
役或科新台幣六萬元以下罰金。
稅務人員、執行業務之律師、會計師或其他合法代理人犯前項之罪者，加
重其刑至二分之一。
稅務稽徵人員違反第三十三條規定者，除觸犯刑法者移送法辦外，處一萬
元以上五萬元以下罰鍰。
商業會計法第七十一條第一款：
商業負責人、主辦及經辦會計人員或依法受託他他人處理會計事務之人員有左列情事
之一者，處五年以下有期徒刑、拘役或科或併科新台幣十五萬元以下罰金：
一、以明知為不實之事項而填製會計憑證或記入帳冊者。
中華民國刑法第二百一十五條
 (業務上文書登載不實罪)
從事業務之人，明知為不實之事項，而登載於其業務上作成之文書，足以
生損害於公眾或他人者，處三年以下有期徒刑、拘役或五百元以下罰金。
中華民國刑法第二百一十六條
 (行使偽造變造或登載不實之文書罪)
行使第二百十條至第二百十五條之文書者，依偽造、變造文書或登載不實
事項或使登載不實事項之規定處斷。
